【裁判字號】    91,上易,2466
【裁判日期】    920424
【裁判案由】    妨害名譽
【裁判全文】
臺灣高等法院刑事判決                          九十一年度上易字第二四六六號
    上  訴  人  臺灣新竹地方法院檢察署檢察官
    被      告  乙○○
    選任辯護人  江肇欽律師
                黃淑琳律師
右上訴人因被告妨害名譽案件，不服臺灣新竹地方法院九十一年度易更字第一號，中
華民國九十一年七月三十日第一審判決（起訴案號：臺灣新竹地方法院檢察署八十八
年度竹偵字第六一七二號），提起上訴，本院判決如左：
    主  文
上訴駁回。
    理  由
一、本案經本院審理結果，認第一審判決對被告乙○○為無罪之諭知，核無不當，應
    予維持，並引用第一審判決書記載之證據及理由（如附件）。
二、檢察官上訴意旨略以：１、按誹謗罪之成立，與侮辱罪不同，並以不「公然」為
    要件，本件被告並非只對特定人提及告訴人半夜敲地板製造噪音之事，而係向不
    特定之多數人提及，原判決認為被告無散佈於眾之意圖，與法未合，原判決未查
    及此，其判決顯然違背法令。２、原判決另又忽略有利於告訴人之事證，率爾認
    定告訴人於深夜製造噪音，此亦有違一般經驗法則。再被告所為誹謗言行，係屬
    連續犯，故告訴人自知悉行為人時起，始提起本件告訴，應未逾告訴期間等語。
三、被告於本院之辯解：訊據被告乙○○堅決否認有何誹謗犯行，辯稱：１、其本人
    所提出之噪音證據，並非只有單一個證據，尚包括有警衛古文銓至其本人家中時
    ，有聽到告訴人確實於半夜製造敲擊之聲響，致使其本人無法入睡；警衛古文銓
    當時至其本人家中確曾有聽到異常之聲響；而且十四樓之住戶李翠芬亦有聽到，
    故於當時渠等亦有請大樓管委會出來協調。２、再者，其本人向鄰居、同事提及
    此事，是為了確定噪音來源，並非故意捏造事實；有關連署書部分並非其本人所
    提出，且與本案無關；所有之證據與其住所之鄰居業已證明確有敲響聲，足以證
    明其所言均係事實；其本人並無毀謗之故意等語。
四、程序方面：按告訴乃論之罪，其犯罪行為有連續或繼續之狀態者，其六個月之告
    訴期間，應自得為告訴之人，知悉犯人最後一次行為或行為終了之時起算，刑事
    訴訟法第二百十六條第一項（係指舊法；現行法為第二百三十七條第一項），固
    規定告訴乃論之罪，其告訴應自得為告訴之人知悉犯人之時起，六個月為之，但
    在連續犯由最初之行為知悉犯人之時起，雖已逾六個月，而自知悉其最後之行為
    時起，尚未逾六個月者，仍得行使告訴權，（最高法院二十五年上字第六九九四
    號判例參照）；又按對於連續犯之告訴期間，自知悉其最後一次犯罪行為時起算
   （最高法院二十四年七月總會決議（四）參照）。經查：告訴人於原審之前審辯
    論終結後再具狀表示證人潘麗華曾向告訴人表示，被告於八十八年二月間，尚有
    至潘麗華住處就告訴人住處有製造噪音等不實事項誹謗告訴人（原審八十九年度
    易字第三七二號刑事卷第一五八頁、一五九頁）；復經證人潘麗華於原審調查及
    審理時證稱在卷（原審卷第十七頁、第一六○頁）；則依告訴人於八十八年七月
    二十一日具狀提起本案告訴之期日（見檢察署收狀戳日期蓋有上開期日，偵查卷
    第六頁）至告訴人主張知悉被告最後一次連續犯誹謗之時間為八十八年二月間，
    依上開判例與總會決議，顯然尚未逾六個月之告訴期間，合先敘明。
五、本院認為被告不構成誹謗罪之理由：
按刑法第三百十條誹謗罪之成立，必以行為人主觀上具有散布於眾之意圖始足當之；
亦即行為人主觀上須有使多數人或不特定人知悉，足以毀損被害人名譽之事；而所謂
指摘或或傳述，均必有具體事實為前提；如僅是空洞抽象謾罵嘲弄或輕蔑之行為則為
侮辱而非誹謗。
經查：
（一）、被告乙○○確於八十七年間因認其樓上之住戶經常於深夜發出聲響，而向其
        文銓前往被告新竹市○○路五六號十二樓之三住處查證；而被告亦曾向該社
        區警衛古文銓表示，其住處有遭受到樓上噪音之干擾，隨後警衛古文銓乃於
        八十七年十月一日至八十七年十一月底止其任職警衛期間，依彭寬裕之指示
        於某日晚上十時至十一時間至被告上開住處，並在被告住處內停留約半小時
        ，而古文銓於停留之半小時內，確曾聽到來自被告之樓上即告訴人甲○○所
        分鐘又有同樣的敲擊聲，每次之敲擊聲均約三、四下，該敲擊聲音相同，惟
        係於告訴人住處內之不同點敲擊聲；嗣後彭寬裕即依警衛之報告明確告知告
        訴人應注意聲響之問題；而上開社區管理中心總幹事彭寬裕於其八十七年十
        月八日至八十七年十一月三十日任職期間，並未聽到或看到被告於前揭社區
        與人參加活動或聊天時有傳述或指述告訴人之壞話各等情，業據證人彭寬裕
        、古文銓二人分別於檢察官偵查時證稱明確（八十八年度竹偵字第六一七二
        號偵查卷第五十六頁背面至第五十八頁背面）。而上開「梅竹山莊」社區之
        警衛執勤交接記錄表分別於八十七年十月十五日記載「Ｇ棟十二樓之三住戶
        （即被告乙○○）反應，晚上約一點左右，Ｇ棟十三樓之三住戶有擾亂安寧
        （幾乎每天），請總幹事想個辦法解決。」與八十七年十一月二日記載「二
        十二時三十五分Ｇ棟五十六號十二樓之三，請機動哨至他們家聆聽十三樓住
        所發出之噪音（腳步聲），可否請總幹事居中協調，圓滿處理噪音擾人事件
        」各等情，此有宏國保全股份有限公司值勤交接紀錄表（影本）二紙在卷足
        憑（同上偵查卷第六八頁、六七頁）；再者，被告之配偶黃瑜亦曾於八十七
        年十一月二十八日十二時十分許向新竹市警察局第二分局報案，該報案內容
        記載：「報案人稱其住處樓上鄰居（即大學路五六號十三樓之三）時常無故
        製造噪音，影響樓下報案人住家安寧，、、、、，今到所報案備查，並保留
        追訴權利。」，此亦有新竹市警察局第二分局八十八年六月三十日，竹市警
        二分刑字第○一五一九○號書函附該分局所轄派出所八十七年十一月二十八
        日受理報案人黃瑜報案之「受理各類案件紀錄表」影本各一紙（受理各類案
        件紀錄表上有記載報案人知姓名、住址、電話號碼）在卷可證（同上偵查卷
        第六五頁）。由上開證人古文銓之親耳聞悉事實與前揭值勤交接紀錄表與受
        理各類案件紀錄表之記載內容可知，均是因於被告住處樓上確實發出噪音聲
        響而向該社區警衛或所轄管區派出所反應後，始由值班警衛記載於前揭值勤
        交接紀錄表上或執勤警員記載於受理各類案件紀錄表上，且均由被告或其夫
        黃瑜具體陳明被告之住處門牌號碼與報案人姓名、住址與電話，由此可見被
        告乙○○陳稱其住處樓上時常發出噪音一節，顯然並非故意捏造或憑空杜撰
        ，而是其來有自，事出有因；並非檢察官起訴書事實欄所指稱之不實流言或
        不實言論。
（二）、再者，被告因其住處樓上有上開噪音出現，而曾向曾任社區住戶管理委員會
        委員潘麗華反應，並經證人潘麗華於偵查中證稱，因告訴人住處半夜有重敲
        擊地板，製造聲響等情事，嚴重影響被告之精神狀態與身體不適（同上偵查
        卷第二十四頁）；復於原審調查時證稱，被告曾向其本人陳稱告訴人甲○○
        在被告之住處樓上製造噪音，致被告無法入睡，生活在恐懼中（九十一年度
        易更字第一號原審卷第一六○頁）；鄰居即證人許正貴於原審之前審調查中
        亦證稱，被告曾因向其本人陳稱告訴人在深夜敲擊地板驚嚇被告家人，造成
        被告失眠痛苦不堪（臺灣新竹地方法院八十九年度易字第三七二號刑事卷宗
        第一一四頁）；鄰居蔡群秀於原審調查時亦證稱，其本人曾於八十七年間詢
        問被告為何臉色蒼白，嗣經被告表示係受噪音干擾所致（八十九年度易字第
        三七二號刑事卷宗第一四三頁）；曾與告訴人任職於凌揚科技公司之同事即
        證人周瑞芬於原審調查時亦證稱，其先生朱壁修之前在工業技術研究院之同
        事王國庸曾於電話中告知其本人，被告曾向王國庸表示因被告之樓上半夜有
        人敲地板致被告不能入睡，因而被告常常要喝酒才能入睡（原審卷第一一六
        頁、一一七頁）各等語在卷。嗣被告與其夫解決上開噪音問題，確曾委託大
        邑設計公司裝設隔音牆設備，共計支出新台幣（下同）九萬九千四百六十元
        等情，次有上開大邑設計公司工程項目與公承計價單據一紙在卷足憑（同上
        八十九年度易字第三七二號刑事卷宗第三十九頁），復經證人潘麗華於原審
        調查時證稱，被告因上開噪音情事，曾向其本人抱怨，且被告前揭住處曾花
        費十萬元作隔音設備等語明確在卷（原審卷第十七頁、十八頁）。由上開證
        人證述可知被告之住處確因受其樓上即被告住處噪音之干擾，致影響被告之
        睡眠與精神狀況，故被告始有於其住處作隔音牆設備之裝設與改善至明。
（三）、被告因受其住處樓上發出之噪音等音響問題，因而向前開曾任社區住戶管理
        委員會委員潘麗華與潘麗華之夫龔俊榮、社區管理中心總幹事李岳奇、彭寬
        裕及住戶黃永河等人提及前開住處噪音問題，均是為求解決幫忙協調該噪音
        問題等情，復據前揭證人潘麗華、龔俊榮、李岳奇、彭寬裕、黃永河等人於
        均查中證述在卷（偵查卷第二十四頁背面、第三十二頁、第四十一頁、第四
        十二頁、第三十九頁背面、第四十頁，第五十六頁背面、第五十七頁）；由
        此可見被告主觀上並非有意圖散布於眾，而誹謗告訴人名譽之故意犯意至明
        。再者，被告住處樓上確有噪音產生，並非被告故意虛捏誣指等情，已見理
        由欄四之（一）之說明；則被告向同棟住戶方一玲提及被告住處之樓上有製
        造噪音一事，亦難認為被告主觀上有誹謗之故意。另外，告訴人請求上訴指
        稱被告亦向台積電同事許正貴提及被告住處樓上有噪音產生一節云云，惟除
        前開被告住處樓上確有噪音產生，前已說明外；並據證人即鄰居住戶許正貴
        於偵查中證稱，當時其本人第一次係於台積電公司走廊上遇到被告，因而雙
        方閒聊起來，被告當時只說其樓上住戶半夜有製造噪音，惟被告並未指稱係
        告訴人；被告於第二次拿網路連署書請其本人簽名連署時，有向證人許正貴
        提及告訴人於其住處製造噪音情事，惟與該連署書內容無關；因證人許正貴
        認識告訴人，故未連署；且當時許正貴則向被告勸告，表示有關該噪音一事
        可以好好解決等語在卷（偵查卷第二十五頁；原審之前審亦作相同之證述，
        八十九年度易字第三七二號刑事卷第一一四頁至第一一五頁）；就此以觀，
        亦難認被告有何故意誹謗之意圖。末者，告訴人請求上訴另指稱，被告亦有
        向台積電同事王國庸提及前開告訴人住處有製造噪音一事云云，惟查被告之
        並非被告故意虛構捏造，理由已見前開說明；而該噪音之產生，確屬造成被
        告生活安寧之不便與困擾，則被告縱有向其台積電同事王國庸提及前開告訴
        人住處製造噪音一節，亦屬同事間談論閒聊話家常時，應有之人情之常；顯
        難遽認被告有故意誹謗之意圖。
六、綜前所述，被告住處樓上確有噪音產生，既是事實，並非被告故意虛捏誣指等情
    ，已如前述；則被告對於上開證人潘麗華、龔俊榮、李岳奇、彭寬裕、黃永河、
    方一玲、許正貴、王國庸等人所提及被告因受其住處樓上發出之噪音等音響問題
    造成生活安寧不便與困擾等情，除被告主觀上並無誹謗之故意或散布於眾之意圖
    外，客觀上亦難認為被告係對於不特定之多數人故意指摘或傳述虛偽不實之事實
    ；再者，被告所陳述其住處樓上出現噪音一節既為實情，客觀上自難謂對於告訴
    人名譽有何造成損害，核與刑法第三百十條誹謗罪之構成要件自有未合。
七、綜上調查結果，檢察官循告訴人之請求提起上訴，經本院詳細調查結果，認為其
    上訴理由均無可採，故其提起上訴，指摘原判決不當，請求撤銷改判，為無理由
    ，應予駁回。
據上論斷，應依刑事訴訟法第三百七十三條、第三百六十八條，判決如主文。
本案經檢察官劉家芳到庭執行職務。
中      華      民      國    九十二    年      四      月    二十四    日
                              臺灣高等法院刑事第二十三庭
                                  審判長法  官  黃  瑞  華
                                        法  官  宋      祺
                                        法  官  陳  坤  地
右正本證明與原本無異。
不得上訴。
                                        書記官  陳  建  邦
中      華      民      國    九十二    年      四      月    二十八    日


司法院資訊處製作；財團法人民間司法改革基金會備份。
